【裁判字號】    92,上易,708
【裁判日期】    920418
【裁判案由】    侵占
【裁判全文】
臺灣高等法院刑事判決                            九十二年度上易字第七０八號
    上  訴  人  臺灣板橋地方法院檢察署檢察官
    被      告  乙○○
    被      告  甲○○
右上訴人因侵占案件，不服臺灣板橋地方法院九十一年度易字第二四九三號，中華民
國九十一年十一月二十八日第一審判決（起訴案號：臺灣板橋地方法院檢察署九十一
年度偵字第二二四七號），提起上訴，本院判決如左：
    主  文
上訴駁回。
    理  由
一、本案經本院審理結果，認第一審判決對被告乙○○、被告甲○○為無罪之諭知，
    核無不當，應予維持，並引用第一審判決書記載之證據及理由（如附件）。
二、檢察官循告訴人請求上訴意旨略以：被告甲○○身負會計職責，故意將物品出
    入帳之三聯單撕毀丟棄，而非依規定方式作廢，顯有不良之意圖。被告等唆使
    黑道份子，威脅告訴人以新台幣五萬元之代價，將告訴人支付三十二萬元資本之
    系爭休閒站讓渡與被告等，並偽造讓渡書，擅自添加十一字，又強迫告訴人蓋手
    印，有照片可為證。提起上訴請求撤銷原判決，更為適法之判決。
三、按犯罪事實應依證據認定之，無證據不得推定其犯罪事實，刑事訴訟法第一百五
    十四條定有明文。再刑事訴訟上證明之資料，無論其為直接或間接證據，均須達
    於通常一般之人均不致有所懷疑，而得確信其為真實之程度，始得據為有罪之認
    定，若其關於被告是否犯罪之證明未能達此程度，而有合理懷疑之存在，致使無
    從形成有罪之確信，根據「罪證有疑，利於被告」之證據法則，即不得遽為不利
    被告之認定，亦有最高法院七十六年度臺上字第四九八六號判例可稽。其以情況
    證據（即間接證據）斷罪時，尤須基於該證據在直接關係上所可證明之他項情況
    事實，本乎推理作用足以確證被告有罪，方為合法，不得徒憑主觀上之推想，將
    一般經驗上有利被告之其他合理情況逕予排除，此觀諸最高法院三十二年上字第
    六十七號判例意旨亦甚彰明。次按告訴人之指訴係使被告受刑事訴追為主要目的
    ，是其指訴是否與事實相合，仍須調查其他證據以資審認，此有最高法院五十三
    年台上字第一三○○號判例足資參照。
四、經查：
（一）告訴人九十年八月二十日告訴狀及九十年九月十四日警訊筆錄指述：「工商休
      閒育樂站」係由被告乙○○與告訴人共同出資，告訴人出資新台幣（下同）十
      五萬元，另裝潢費七萬餘元，計出資二十二萬餘元，被告乙○○出資十萬元，
      由被告乙○○負責經營，被告甲○○（係被告乙○○之女）負責出納管帳，自
      九十年六月八日起首日開始營業當日需硬幣供客戶兌換，告訴人墊款一萬元硬
      幣，交與被告母女二人，言明此款於營收款中優先償還，被告僅於當晚還四千
      元，尚欠六千元未還，並提出被告甲○○出具收據壹紙為證；又告訴人迭於原
      審調查時指述『：：一萬元不是借給被告蔡（即乙○○）：：係告訴人私人的
      錢借給「工商休閒育樂站」：：後來當天晚上結帳時被告楊還給我四千元：：
      』（見原審卷第二十八頁、第二十九頁），被告則辯稱：當日告訴人僅交付六
      千元硬幣，並非一萬元，且該六千元已清償，僅未索回欠條而已等語，雖被告
      與告訴人關於硬幣之金額不一致，惟關於九十年六月八日告訴人交付予被告之
      硬幣係借予「工商休閒育樂站」，以供營業使用之供述，則相互一致，則此部
      分之事實，已臻明確。
（二）按本件係「工商休閒育樂站」與告訴人間成立消費借貸關係，已如前述，又被
      告乙○○、甲○○係為管理「工商休閒育樂站」之營運持有上開硬幣，並非為
      告訴人個人而持有該等硬幣，本案應審酌者，係被告等人有否侵占「工商休閒
      育樂站」之款項，被告是否已將前開借款如數返還告訴人，縱因被告等主張返
      還硬幣之各節不符，無法證明上述六千元已償還告訴人，然被告等均坦承於前
      開時日自告訴人處取得上述六千元硬幣，且供「工商休閒育樂站」營業使用，
      被告甲○○擔任該「工商休閒育樂站」會計並書立欠條表明確有該債務，已如
      前述，惟並無證據證明當時被告等未將該硬幣提供店內客人使用而擅自挪用之
      情形下，被告等有無侵占「工商休閒育樂站」營運中所持有之上開硬幣行為，
      自有疑問；換言之，若無證據證明被告等於取得告訴人所交付之硬幣有變異持
      有為所有之不法所有意圖及行為，難遽以事後由被告等負責經營之前開「工商
      休閒育樂站」結帳後未返還告訴人前開金錢而推論被告二人侵占之不法犯行，
      況告訴人於本院審理時自承告訴人每日營業都有與之結帳，經營四日後第五日
      即因雙方對帳目之認知差異而停止營業等語（詳見本院審理筆錄），足見被告
      經營上開「工商休閒育樂站」之營收，確在告訴人監控了解中即告停業，且該
      一萬元或六千元之硬幣借款，從未約定清償期，則清償期日是否屆至尚有未明
      之際，即告停業，自無營收可供優先清償此借款或如被告抗辯，六千元借款已
      清償，僅未取回欠條云云，核均屬民事債務糾葛問題，尚無任何積極事證足已
      證明被告有屆期不還並易持手為所有之積極侵占犯行，當堪認定。
（三）本件依照告訴人告訴狀所述係出資二十二萬餘元，提起上訴復又主張其出資三
      十二萬餘元，前後陳述顯有瑕疵，關於退夥資金之糾紛，與本件起訴侵占之犯
      行無關，本件僅依告訴人之片面指述借款硬幣尚有六千元未清償之事實，客觀
      上尚未達於通常一般人均不致有所懷疑，而得確信被告有不法侵占犯行之程度
      ，依「罪證有疑，利於被告」之法則，即應作有利於被告之認定。原審以被告
      毋庸自証無罪，依照「罪證有疑，利於被告」之證據法則，諭知被告無罪，核
      其認事用法，尚無違誤，公訴人循告訴人請求仍執前詞提起上訴，為無理由，
      應予駁回。
據上論結，應依刑事訴訟法第三百七十三條、第三百六十八條，判決如主文。
本案經檢察官劉家芳到庭執行職務。
中      華      民      國    九十二    年      四      月    十八      日
                              臺灣高等法院刑事第二十三庭
                                  審判長法  官  黃  瑞  華
                                        法  官  陳  坤  地
                                        法  官  王  淑  滿
右正本證明與原本無異。
不得上訴。
                                        書記官  陳  思  云
中      華      民      國    九十二    年      四      月    十八      日


司法院資訊處製作；財團法人民間司法改革基金會備份。
